【裁判字號】    96,上訴,4164
【裁判日期】    970617
【裁判案由】    傷害致死
【裁判全文】
臺灣高等法院刑事判決                96年度上訴字第4164號
上  訴  人
即  被  告  丁○
選任辯護人  徐國楨律師
上  訴  人
即  被  告  丙○○
選任辯護人  陳威男律師
上列上訴人等因傷害致死案件，不服臺灣新竹地方法院九十四年
度訴字第九四六號，中華民國九十六年六月二十九日第一審判決
（起訴案號：臺灣新竹地方法院檢察署九十四年度偵字第八七○
號），提起上訴，本院判決如下：
    主  文
原判決撤銷。
丁○、丙○○共同犯傷害致人於死罪，丁○處有期徒刑玖年；丙○○處有期徒刑柒年陸月。
    犯罪事實
一、緣丁○於民國（下同）九十四年一月二十四日凌晨零時許起
    ，頂讓位在新竹縣湖口鄉○○街三十八號之「戲骨網路咖啡
    店」（下稱戲骨網咖）而擔任店長，並聘僱庚○○一人為員
    工，該店係二十四小時營業，由丁○、庚○○輪班看顧店面
    ，而己○○為庚○○之友，在庚○○輪班期間會陪同在戲骨
    網咖內，或幫忙看店、或打電腦、上網。
二、於九十四年一月二十六日下午五時許，丁○輪班在戲骨網咖
    內看店，己○○、丙○○則同在該店內打電腦，辛○○再度
    前往戲骨網咖內大聲喧嘩，並要求在場之丁○等人出示證件
    ，丁○為維護店內安寧及顧客權益，乃將辛○○推往戲骨網
    咖外之國光街上，因辛○○極力反抗，丁○於同日下午五時
    二十分許，憤而基於傷害之犯意，動手毆打辛○○，二人並
    進而互毆，正欲返家而在旁之丙○○及戲骨網咖內其他不詳
    姓名之人，亦萌與丁○共同教訓辛○○之意，而基於傷害辛○○之犯意聯絡，或徒手，或腳踢，或持長短不同之不明棍
    棒三支（均未扣案），毆擊辛○○之頭頸部、胸部、腰臀部
    及四肢，丁○、丙○○及其他不詳姓名之人共七、八人於毆
    打辛○○之過程中，對於以拳打腳踢、或持長短不同之不明
    棍棒三支，毆擊辛○○，而所毆擊之部位集中在其頭部要害
    處，且出手、舉腳、出棒毆擊之人數達七、八人，衡諸一般
    人之智慮觀念，在客觀上將發生被害人死亡之結果，應為渠
    等所能預見，猶於辛○○被毆打倒地之際，均繼續毆打辛○○，迄至同日下午五時二十四分許，因辛○○母親乙○○○
    在旁跪求渠等停手，始停止毆打，經警到場處理打架事件，
    除丁○留在現場外，餘者一哄而散，到場警員見打架事件已
    平息而未加以追查肇事者。
三、惟辛○○頭部遭上開重擊後，受有頭部外傷、蜘蛛網膜下腔
    出血、腦震盪挫傷、腦組織水腫、大腦疝脫等傷勢，嗣因辛○○返回住處後表示身體不適，家屬乃於翌日（即九十四年
    一月二十七日）凌晨零時十八分許將辛○○送至行政院衛生
    署新竹醫院（下稱署立新竹醫院）急診，延至同日上午十一
    時十分許，因呼吸衰竭而不治死亡。經辛○○母親乙○○○
    報警處理，於九十四年一月二十七日陪同警員前往戲骨網咖
    指認，並調閱相關監視錄影畫面，始循線查獲上情。
    理  由
甲、程序部分：
  壹、按判決書應分別記載裁判之主文與理由；有罪之判決書並
      應記載「犯罪事實」，且得與理由合併記載，為九十三年
      六月二十三日修正之刑事訴訟法第三百零八條所明定，參
      諸其立法理由為：刑事有罪判決所應記載之事實應係賦予
      法律評價而經取捨並「符合犯罪構成要件」之具體社會事
      實，爰參考日本刑事訴訟法第三百三十五條第一項之立法
      例，將原條文後段所定「並應記載事實」修正為「並應記
      載犯罪事實」，以臻明確。
      按關於非屬犯罪構成要件之犯罪細節，並不屬於有罪判決
      書必要記載之事項，自亦非判決理由所應敘述之範圍（最
      高法院九十四年台上字第六三三八號判決參照）；次按，
      有罪判決書應記載之「犯罪事實」，應係指符合犯罪構成
      要件之具體社會事實，如被告犯罪之時間、地點、手段以
      及其他該當於犯罪構成要件而足資認定既判力範圍之具體
      社會事實；至於構成要件以外之其他適用法律事實，例如
      ：刑罰之加重或減輕事由，可無須在「犯罪事實」欄中記
      載，僅於理由內依刑事訴訟法第三百十條第四款記載其理
      由即足（最高法院九十四年台非第一五二號判決參照），
      合先敘明。
  貳、證據能力認定（參見乙、壹所列證據清單）：
    一、被告丙○○辯護人就證人甲○○九十四年二月二十日、
        九十四年六月十一日偵訊筆錄主張未經具結無證據能力
        。按證人、鑑定人依法應具結而未具結者，其證言或鑑
        定意見，不得作為證據，刑事訴訟法第一百五十八條之
        三定有明文，本件證人甲○○上開陳述既未經具結，依
        前開法條規定自無證據能力。
    二、本件證據一、證據二被告等之供述，被告及其辯護人並
        未主張無證據能力；另證據三至證據三十二除警訊筆錄
        及證據十八外，分別符合刑事訴訟法第一百五十九條之
        一、第一百五十九條之四之傳聞法則之例外規定，而均
        得作為本件之證據。
    三、次按被告以外之人於審判外之陳述，雖不符前四條之規
        定，而經當事人於審判程序同意作為證據，法院審酌該
        言詞陳述或書面陳述作成時之情況，認為適當者，亦得
        為證據；又當事人、代理人或辯護人於法院調查證據時
        ，知有第一百五十九條第一項不得為證據之情形，而未
        於言詞辯論終結前聲明異議者，視為有前項之同意，刑
        事訴訟法第一百五十九條之五第一項、第二項分別定有
        明文。
        查證據三至九、證據十四：證人己○○、庚○○、乙○○○、未○○、申○○等於警詢時之陳述，雖屬被告以
        外之人於審判外之言詞陳述，惟被告等及其辯護人未於
        本院言詞辯論終結前就相關證據無證據能力，聲明異議
        ，依上開規定，即視為同意於審判程序作為證據，復經
        本院審酌陳述作成時之情況，認為適當，而認得作為本
        件之證據。
    四、證據十八、證據三十三被告等及其辯護人並未於本院言
        詞辯論終結前表示無證據能力，復查其取得過程無何明
        顯瑕疵，而應可作為本件之證據。
乙、認定犯罪構成要件事實所憑之證據及其認定之理由：
  壹、證據清單：
      證據一：被告丁○供述（警詢、偵訊、原審、本院）。
      證據二：被告丙○○供述（警詢、偵訊、原審、本院）。
      證據三：證人己○○證述（警詢、偵訊、原審）。
      證據四：證人庚○○證述（警詢、偵訊）。
      證據五：證人乙○○○證述（警詢、偵訊、原審）。
      證據六：證人壬○○證述（警詢、偵訊）。
      證據七：證人甲○○證述（警詢、偵訊、本院）。
      證據八：證人癸○○證述（警詢、偵訊）。
      證據九：證人子○○證述（警詢、偵訊）。
      證據十：證人丑○○證述（偵訊、原審）。
      證據十一：證人寅○○證述（偵訊）。
      證據十二：證人卯○○證述（偵訊）。
      證據十三：證人辰○○、巳○○、午○○（員警）證述（
                原審）。
      證據十四：證人未○○、申○○證述（警詢、原審）。
      證據十五：證人酉○○、戌○○、亥○○（員警）證述（
                原審）。
      證據十六：新竹醫院九十四年一月二十七日出具之死亡證
                明書。
      證據十七：新竹地檢署勘驗筆錄二份（相驗卷第三十一、
                六十八頁）。
      證據十八：案發現場監視器翻拍照片。
      證據十九：相驗屍體證明書（相驗卷第六十九、八十四頁
                ）。
      證據二十：相驗報告書。
      證據二十一：法務部法醫研究所（九四）醫鑑字第○一九
      證據二十二：新竹醫院九十五年五月十九日新醫歷字第○
      證據二十三：天主教湖口仁慈醫院九十五年六月十二日（
      證據二十四、原審九十五年六月五日勘驗筆錄。
      證據二十五：臺北榮民總醫院九十五年六月二十七日北總
      證據二十六：法務部調查局九十五年八月三日調科柒字第
      證據二十七：法務部法醫研究所九十五年十二月十三日法
      證據二十八：新竹縣警察局竹北分局九六年一月四日北警
      證據二十九：搜索扣押筆錄。
      證據三十：法務部調查局九十六年三月二十九日調科柒字
                第○九六○○一二二五二○號函。
      證據三十一：原審九十六年六月六日勘驗筆錄。
      證據三十二：新竹醫院病歷資料。
      證據三十三：扣案光碟。
  貳、認定之理由：
  一、訊據被告丁○、丙○○均矢口否認有何傷害致死犯行，被
      告丁○辯稱：遊藝場一般是十八歲以上始得進入，被告供
      述十七至二十歲是大約的數字，然查並無積極證據證明有
      十七歲少年參與，且被告自白仍須查明其他事證是否與事
      實相符；本件被害人的傷勢依法醫鑑定報告稱是遭圍毆致
      死，惟親至現場處理之員警證述到現場時被害人仍很正常
      ，外觀上並無流血等外傷，而法醫鑑定報告說明有外傷，
      是被害人傷勢究是回到住家成抑或被毆造成顯有疑義；員
      警亦證述十點半至被害人住處時看到被害人並無外傷情形
      ，是被害人傷勢或是於住家內造成，不得遽認是被告毆打
      造成。被告是與被害人在店外爭吵，並沒有再進入店內找
      人，當時係因被害人精神異常常常到店裡騷擾客人，故從
      店內衝出來的人並非被告叫來，加以被告是徒手毆打，並
      非下手很重手段兇殘，而被害人是回到住家始發生死亡結
      果，且傷害致死部分應由持棍毆打者負擔，此部份犯意個
      別，不應由被告負擔。被告丙○○辯稱：伊並未參與毆打
      ，因檢方起訴之主要證據在於被害人母親指認，惟其指認
      有很多問題，在首次警詢筆錄被害人母親並未指認被告，
      故首次並無移送被告；案發時是倒垃圾時間，很多鄰居在
      場，然並無傳訊在場人員指認；原審庭訊時請被害人母親
      陳述現場位置，其亦無法正確說明，顯見其辨識能力有問
      題云云。
  二、被告二人均有傷害被害人之動機：
  １、本案係起因於被害人前往戲骨網咖內喧嘩吵鬧，被告丁○
      係戲骨網咖之店長，為免被害人騷擾店內客人，便將被害
      人拖至店外國光街上，演變成被告丁○與被害人互毆情狀
      ，再因店內衝出數人教訓被害人等事實，此為被告丁○迭
      於警詢、偵訊、原審及本院（參見本院卷第四十一頁、第
      七十三頁反面）審理中供承不諱，核與證人乙○○○（參
      見相驗卷第三十頁）、證人天○○於偵訊中（參見偵查卷
      第九十二頁以下）證述被告丁○與被害人在戲骨網咖內起
      衝突之情大致相符。
  ２、另據被告丙○○於警詢中自承：當時我原本要從戲骨網咖
      騎車離開，剛要牽機車時突然就有一名男子（辛○○）出
      現在我旁邊而且用腳踢我，我準備還手時對方的媽媽就一
      直抓著我的手又跪下求我拜託我不要打他，又告訴我他的
      兒子有精神病，常常會有跳樓自殺傾向，而且連自己的父
      母都會打，求我不要打他，後來我一直跟他媽媽說這事情
      也要處理，後來警察就到現場了，當時我也還在那裡（參
      見偵查卷第二十九頁）；嗣於偵訊中亦陳稱：九十四年一
      月二十六日下午五時我在戲谷網咖玩電腦，老闆跟別人在
      講事情，我本來在外面要走，後來被害人踢我腳，我準備
      還手，被害人的媽媽拉著我，叫我不要打，從頭到尾一直
      抓著我的手等語（參見相驗卷第三十九頁），則被告丙○○既先受到被害人之攻擊，自有出手毆打被害人之充分動
      機甚明。
  三、被告二人與不詳姓名年籍之人七、八於上開時地，確有共
      同毆打被害人：
  １、查被告丁○確有於上開時地出手毆打被害人，此業據被告
      丁○於本院審判時自承在卷（參見本院卷第七十三頁反面
      ），於原審並自承：被害人於九十四年一月二十六日下午
      五時許，在新竹縣湖口鄉○○村○○街三十八號「戲骨網
      咖」前被打，我有在場，但我沒有毆打被害人，也我不太
      清楚有何人動手毆打被害人。當時是被害人跑進我店裡質
      問我「現在是怎樣」，我聽了一頭霧水，接著其要求我出
      示證件我不予理會，結果被害人就在我店裡大吼大叫，我
      見其行為已影響店裡其他客人遂請他出去，但被害人非但
      不理我，還繼續大吼大叫，我為免其騷擾其他客人便將他
      拖出店外，怎知一到了店門口外面，被害人就動手打我，
      我氣不過就馬上還手打他，結果就演變成我與被害人互毆
      ，後來我店裡的朋友就跑出來打被害人，而我當時正好看
      到被害人的母親準備要跪在地上懇求我們不要再打被害人
      ，我就前去將被害人之母親扶起來並請她不要這樣等語綦
      詳；而上開時地參與圍毆被害人之人數約七、八人，眾人
      或徒手，或腳踢，或持長短不同之不明棍棒三支，毆擊被
      害人等情，亦據被告丁○以證人身分於原審審理中證述明
      確（參見原審卷八十九頁、第九十四頁）；並經證人即案
      發當時駕駛清潔車經過之癸○○、駕駛自小客車經過之子
      ○○於警詢、偵訊中均證述：有一群人圍一人之打架事件
      ，有看到棍棒等物在卷可佐（見九十四偵八七○：五十一
      至五十三頁、五十三、五十四頁、一○七頁）；再者，經
      原審當庭勘驗案發監視錄影光碟確認屬實，有勘驗筆錄在
      卷可佐（見原審卷一：一一○、一一一頁，原審卷二：九
      十六年六月六日審判筆錄第十六頁），此部分之事實，堪
      予認定。
  ２、另據證人即告訴人乙○○○於九十四年一月二十八日偵訊
      中具結證稱：一月二十六日下午五時我看見有五、六人打
      被害人，有些用腳踢，有人用手打，我那時跪著求他們不
      要打。我只知道他們打我兒子，老闆丁○知道（見九十四
      相五七：三十頁）。復於九十四年三月三十一日偵訊中具
      結證稱：「（問：有無看到丙○○在現場打人？）有，看
      到他用腳踢腋下部份，還有踢頭部，我有叫他不要踢，他
      還是照踢，我認識丙○○，因為他是我弟弟兒子的同學」
      （見九十四偵八七○：七十六頁）。再於九十四年六月十
      三日偵訊中具結證述：「（問：當天有無曾經一個人把你
      扶起來扶你到旁邊去？）沒有」、「（問：對天○○證明
      說丙○○未打你兒子有何意見？）他有打」、「（問：當
      天辛○○是在網咖裡面打還是在外面被打？）在外面被打
      ，在網咖裡面沒有打」、「（問：妳兒子被一群人拉出去
      ，你是否也跟著出去？）是」、「（問：妳跟妳兒子出去
      時有無看到丙○○也一起出去？）有，我看到他打，還叫
      他不要打」、「（問：丙○○當天確定有跟著一起出去網
      咖外面？）有，他有跟出來」、「（問：妳如何確定那個
      打的人就是丙○○？）他與我小叔兒子是朋友，也住在附
      近」、「（問：妳看到丙○○如何打妳兒子？）用腳踢，
      是後來很多人在那邊時他用腳踢」、「（問：妳當天指認
      多少人？）指認四個人，有的我認不出來」等語（見九十
      四偵八七○：九十三、九十四頁）。
      嗣於原審審理中經公訴人、被告丙○○之辯護人行交互詰
      問中，證述：「（選任辯護人陳威男律師問：妳是否在案
      發現場就已經認出打被害人的人有被告丙○○？）因為我
      兒子當時倒地，他還一直用腳踢被害人」、「（選任辯護
      人陳威男律師問：九十四年一月二十六日下午那次，妳是
      否當場就認出被告丙○○有打你兒子？）是，我對他印象
      很深刻」、「被告丙○○確實住在我家附近」、「（選任
      辯護人陳威男律師問：被告丙○○是否是你小叔兒子的朋
      友？）是」、「（選任辯護人陳威男律師問：妳剛剛所述
      ，妳在案發當場就認出被告丙○○，為何警詢時說妳只是
      認出被告丁○，其他人都認不出來？）因為警察問的話我
      聽不懂」、「（選任辯護人陳威男律師問：上次當庭勘驗
      錄影光碟，妳有無在畫面中看到被告丙○○？）沒有，光
      碟中我看不出來。但是我認得被告丙○○面孔」、「（選
      任辯護人陳威男律師問：妳視力如何？）我眼力很好，很
      會認人」；「（檢察官問：為何妳會認出被告丙○○打妳
      兒子？）他動手時，我印象很深刻。我兒子倒地他還再打
      、踢。因為被告丙○○當時不領情，很殘忍」、「（檢察
      官問：當日下午在戲骨網路咖啡店外，有多少人打妳兒子
      ？）約有七、八個人」等語。復經原審補充訊問時，證人
      乙○○○證稱：九十四年一月二十六日下午五點時，我有
      看到被害人被一群人圍毆，當時很混亂，我為了保護被害
      人，我的手也被打到。被告丁○抓住被害人的衣領出手毆
      打被害人頭部，他沒有持工具，只有用手腳亂打，他喊停
      ，大家就停手。被害人倒在地上時，被告丙○○有用手搥
      、用腳踢、他胡亂踢打，所以我才對他印象很深刻等語（
      見原審卷二：四十五至四十七頁）；核與被告丙○○自承
      ：乙○○○有抓我手腳叫我不要打他，我有打他但沒打到
      他等語相符（參見偵查卷第七十七頁），由上可證，證人
      乙○○○對於被告丁○、丙○○之涉案情節證述綦詳，尤
      就被告丁○為本案之起因及帶頭者；且被告丙○○在被害
      人倒地後，仍以腳踹踢被害人頭部；又曾抓住被告丙○○
      ，要求不要打被害人等情，均證述歷歷。雖被告及辯護人
      質疑證人乙○○○之指認能力，惟查：證人乙○○○對於
      被告丁○、丙○○之涉案情狀證述詳實且前後相符，而其
      在原審無法指認出同案被告己○○及涉案嫌疑甚重大之未
      ○○、申○○（均詳下述），亦據其當庭坦白證述，並非
      任意誣指所有可能之涉案者；再者，證人林女於案發前認
      識被告丙○○，於混亂過程中抓被告丙○○之手腳央求不
      要再傷害被害人，已如前所述，被告丁○復為鄰居而經營
      戲骨網咖，均足認證人乙○○○所述應屬真實而堪採信，
      自不得以其在枝微末節之事項上印象模糊即遽認其指認有
      誤。
  ３、被告丁○於監視錄影光碟畫面顯示一七：二○：三七時，
      有向被害人倒地位置出腳踢出去的動作，業經原審勘驗屬
      實並記明筆錄可查（原審卷二：九十六年六月六日審判筆
      錄第十六頁）；且原審多次當庭播放案發監視錄影光碟畫
      面，可知被告丁○自九十四年一月二十六日下午五時二十
      分起至同日下午五時二十四分止，均全程在場，隨同畫面
      中年輕人追跑，並據被告丁○於原審審理中以證人身分證
      稱：「（檢察官問：依據光碟紀錄你是第一個走出來其他
      客人跟在你後面出來，為何與你所述不符？）印象中是我
      與剛剛所述一樣」、「（檢察官問；你剛剛說你是上前去
      勸架，且扶辛○○的媽媽，為何光碟顯示你是跟著打人的
      人一群人跑來跑去？）我就是去攔他們」、「（檢察官問
      ：為何依光碟內容顯示你與那群客人跑回戲骨網路咖啡店
      ？）因為當時辛○○要回家拿菜刀，所以我們整群人就跑
      回戲骨網路咖啡店，而且聽說有精神疾病的人會抓狂」等
      語（見原審卷二：九十八、九十九頁），可認被告丁○就
      案發經過避重就輕，但不否認上情，從而，依據被告丁○
      於光碟畫面中所顯示之氣勢甚高，併同其他涉案之人追跑
      、進出，足認被告丁○夥同被告丙○○等七、八人參與圍
      毆被害人之行為甚明。至被告丁○空言所辯：攔阻其他人
      毆打被害人，扶起下跪之被害人母親乙○○○等情，為證
      人乙○○○所否認，亦未提出積極證據以實其說，顯係事
      後避重就輕之卸責之詞，所辯無足採信。
  四、被害人辛○○因遭被告丁○、丙○○等人毆打而傷害致死
      ：
  １、被害人於上開時地之密接時間內，遭拳頭、鈍器多次毆擊
      ，造成頭部外傷，蜘蛛網膜下腔出血，腦震盪挫傷，腦組
      織水腫，大腦疝脫，因呼吸中樞衰竭而死亡之事實，業經
      臺灣新竹地方法院檢察署檢察官督同法醫師相驗屬實，有
      行政院衛生署新竹醫院於九十四年一月二十七日所出具之
      死亡證明書一紙、臺灣新竹地方法院檢察署勘驗筆錄二份
      、臺灣新竹地方法院檢察署出具之相驗屍體證明書二份、
      相驗報告書一份及法務部法醫研究所所出具之法醫研究所
      （九四）醫鑑字第○一九八號鑑定書一份附卷可稽（見九
      十四相五七：二十六、三十一、六十八、六十九、七十二
      至七十六、七十八至八十三、八十四頁）；暨法務部法醫
      研究所於九十五年十二月十三日所出具之法醫理字第○九
      五○○○五○三七號函一紙（見原審卷一：一五八頁）附
      卷可稽，顯見被告二人之傷害行為與被害人之死亡間應具
      相當因果關係。
  ２、被告及辯護人雖辯稱：被害人患有精神疾病，被害人有自
      殘前例，被害人於案發後返家之自殘行為而造成死亡結果
      云云。惟查：
  (1)、經原審函詢被害人前曾就診之財團法人天主教湖口仁慈醫
      院（下稱仁慈醫院）、行政院國軍退除役官兵輔導委員會
      台北榮民總醫院（下稱台北榮民總醫院），並請醫院檢附
      被害人之病歷、說明被害人就診紀錄、病況後，均查無被
      害人自殘或其他外傷而就醫之前例等情，有湖口仁慈醫院
      於九十五年六月十二日所出具之（九五）湖仁醫病字第二
      八七號函一紙、病歷摘錄表一份（見原審卷一：八十至九
      十頁），及台北榮民總醫院於九十五年六月二十七日所出
      具之北總企字第○九五○○一一八六四號函一紙、病歷資
      料一份（原審卷一：一二三、一二四至一四五頁）在卷可
      參，是認被告及辯護人上開所辯，應係憑空臆測。
  (2)、復經法醫研究所原鑑定人研判結果：被害人頭部所受多
      發性外傷，分佈範圍廣泛，瘀傷出血顏色變化一致，符合
      在密接時間內遭多次毆擊頭部所造成傷勢，應非自殘行為
      所致。被害人頭部所受傷勢，並無遺留特定模式，與徒
      手毆打造成外傷型態不違背，但是不能排除沒有稜角及型
      態特徵之鈍器致傷。被害人左臉頰瘀青腫脹與其他部位
      頭部外傷共同造成死亡結果，該傷勢與徒手毆打造成外傷
      型態不違背，但是不能排除沒有稜角及型態特徵之鈍器致
      傷，應非自殘行為所致等情，有法務部法醫研究所於九十
      五年十二月十三日所出具之法醫理字第○九五○○○五○
      三七號函一紙（見原審卷一：一五八頁）在卷可證。
  (3)、雖被告及辯護人聲請傳喚到場處理之警員辰○○、巳○○
      到庭證述：被害人於事實二案發後並無傷勢且對話正常等
      情節，惟查，被害人係因頭部遭重擊致受蜘蛛網膜下腔出
      血、腦震盪挫傷、腦組織水腫、大腦疝脫等傷勢，已如前
      述，衡情平常人腦部出血之傷勢，不會立即顯露病況，將
      視其出血量之多寡，累積至一定出血量壓迫腦部組織，旋
      即出現病況，此為一般人周知之事實，從而，證人即警員
      辰○○、巳○○之證詞，並無法作為有利被告之證據，附
      此敘明，被告及辯護人此部分之辯解，顯屬無據，不足採
      信。
  五、被告丁○、丙○○等人共同所為之傷害行為，在客觀上可
      預見足以致被害人死亡之結果：
  １、本件被告丁○、丙○○及其他不詳姓名之人共七、八人，
      或徒手，或腳踢，或持長短不同之不明棍棒三支追打、毆
      擊被害人身體，業經原審勘驗屬實（見原審卷一：一○七
      至一一四頁），而被告丁○、丙○○及其他不詳姓名之人
      共七、八人於毆打被害人之過程中，對於以拳打腳踢、或
      持長短不同之不明棍棒三支，毆擊被害人，所毆擊之部位
      集中在其頭部要害處，且出手、舉腳、出棒毆擊之人數達
      七、八人，衡諸一般人之智慮觀念，對於七、八名年輕人
      或以拳打腳踢，或持長短不同之不明棍棒三支，以亂拳、
      亂踢、亂棒方式胡亂毆擊被害人頭部要害處，客觀上將發
      生被害人死亡之結果，應為渠等所能預見，而被告丁○、
      丙○○趁被害人被毆打倒地之際，均仍出腳踹踢被害人，
      其他不詳姓名之人仍有教訓傷害被害人之意，亦上前參與
      毆打，迄至同日下午五時二十四分許，因被害人母親乙○○○在旁跪求渠等停手，始停止毆打。惟被害人頭部遭上
      開重擊後，受有頭部外傷、蜘蛛網膜下腔出血、腦震盪挫
      傷、腦組織水腫、大腦疝脫等傷勢。嗣因被害人返回住處
      後表示身體不適，家屬乃於九十四年一月二十七日凌晨零
      時十八分許將被害人送至行署立新竹醫院急診，延至同日
      上午十一時十分許，因呼吸衰竭導致死亡結果發生，被告
      丁○、丙○○應負傷害致人於死之罪責，要無疑義。
  ２、按共同實施犯罪行為之人，在合意範圍以內，各自分擔犯
      罪行為之一部，相互利用他人之行為，以達其犯罪之目的
      者，即應對於全部所發生之結果，共同負責（最高法院二
      十八年上字第三一一○號判例參照）。本件被害人之受傷
      、死亡結果，係因與被告丁○、丙○○夥同不詳姓名之人
      共七至八人，或徒手，或腳踢，或持長短不同之不明棍棒
      三支，毆擊被害人頭部所致，已如前述，而被告丁○、丙○○眼見在場其他人或以拳打腳踢，或持長短不同之不明
      棍棒，以亂拳、亂踢、亂棒方式胡亂毆擊被害人頭部要害
      處，被告丁○、丙○○短距離內應得明確知悉力道之大，
      客觀上足可預見被害人死亡結果，然被告丁○、丙○○亦
      聯手參與毆打，顯見在場七、八人以上開手段重擊被害人
      致死行為，亦為被告丁○、丙○○客觀上所得可預見，堪
      認被告丁○、丙○○於在場七、八人重擊被害人時，客觀
      上均已能預見被害人死亡之結果，是被告丁○、丙○○對
      於被害人死亡結果，應共同負責。
  六、被告其他所辯不足採信：
  １、據被告丙○○先於警詢中辯稱：當時我原本要從戲骨網咖
      騎車離開，剛要牽機車時突然就有一名男子（辛○○）出
      現在我旁邊而且用腳踢我，我準備還手時對方的媽媽就一
      直抓著我的手又跪下求我拜託我不要打他，又告訴我他的
      兒子有精神病，常常會有跳樓自殺傾向，而且連自己的父
      母都會打，求我不要打他，後來我一直跟他媽媽說這事情
      也要處理，後來警察就到現場了，當時我也還在那裡云云
      。嗣於偵訊中辯稱：九十四年一月二十六日下午五時我在
      戲谷網咖玩電腦，老闆跟別人在講事情，我本來在外面要
      走，後來被害人踢我腳，我準備還手，被害人的媽媽拉著
      我，叫我不要打，從頭到尾一直抓著我的手，後來警方到
      現場我還在，他家人說他有神經病，我沒有打到被害人，
      當時現場太亂，我不曉得無其他人打被害人，警方到場就
      剩我和店家老闆云云。復於原審審理中改辯稱：九十六年
      一月二十六日傍晚，被害人來戲骨網咖的事，我的印象沒
      有很清楚，我沒有出去過，外面發生什麼事，我都不清楚
      ，當時身體不好，有吃藥，我吃藥吃很久了。對於被告丁○有無在戲骨網路咖啡店趕人的事情，我也沒有印象。被
      害人與被告丁○在戲骨網路咖啡店發生衝突時，我沒有出
      去看，因為不關我的事，我人還在網咖店內。是直到警察
      來了，我才知道有人在網咖外發生衝突，當時我服藥睡著
      云云，前後所辯極不一致，已令人質疑其所述之真實性。
  ２、據被告丙○○於偵訊中所提出之證人天○○證稱：九十四
      年一月二十六日下午五、六時我在戲谷網咖內玩電腦。丙○○當時坐我附近，後來有一個人進到網咖裡面與老闆丁○發生衝突，雙方發生拉扯，後來我看到丙○○起身要走
      ，經過老闆丁○與那人衝突附近，那個人動手打丙○○，
      丙○○有要還手之意思，他媽媽就拉住丙○○，說不要打
      他等語（見九十四偵八七○：九十二、九十三頁），惟與
      被告丙○○於原審審理中所辯情節不同，應屬事後杜撰，
      顯難採信。
  ３、又被告丙○○否認毆打被害人云云，且上開證人天○○證
      稱：被告丙○○扶起乙○○○情節以附和被告丙○○之辯
      詞。惟查，被告丙○○於上開時地共同圍毆被害人致死等
      情，業據證人乙○○○於偵訊、原審審理中證述綦詳且前
      後一致不移，有如前述，況依證人天○○於同一偵訊中亦
      證稱：那時我在很後面，起爭執時很多人都起來看，我看
      到丙○○把他媽媽扶到旁邊後來就有一堆人把辛○○拉出
      去；我不確定丙○○都在網咖裡面；我沒有說他在我旁邊
      ，我是不確定等語（見九十四偵八七○：九十四頁），可
      見被告丙○○所提出之上開證人，並無法證明發生圍毆時
      ，被告丙○○之確實所在，所證即難遽信。
  ４、被告丁○於偵訊中供稱及原審審理中雖以證人身分證稱：
      九十四年一月二十六日下午五時許，被告丙○○沒有出來
      打等語（見九十四相五七：三十九頁，及原審卷二：九十
      二頁），然觀諸被告丁○所述內容，對於相關過程均未能
      詳述所憑之依據，所述自難憑信。
  ５、被告丙○○辯護人雖聲請傳喚證人戊○○到庭證稱：在案
      發之前就認識丙○○；鬥毆當時有看到過程；死者被網咖
      的人推出來，死者還對網咖裡面的人嗆聲，後來網咖裡面
      大約出來七、八人，就衝上去毆打死者；當時動手打人沒
      有在場之被告丙○○等語，惟亦證稱：過程中，在庭之被
      害人母親有出面保護被害人，是以抱著他兒子的方式保護
      被害人；另經本院訊問則稱：沒有看到被害人辛○○用腳
      踢丙○○；亦未看到被害人母親有拉住丙○○的手等語，
      ，惟被告丙○○在警訊、偵查陳稱：辛○○有用腳踢他，
      他還手時，被害人母親有下跪並抓住他手腳請他不要打等
      語，苟證人在場目睹全程，又為何未看到上開情形？此顯
      與常情不符，所證有利於被告丙○○之證述，尚難遽信。
  七、案外人未○○、申○○二人無法確定共同參與本案：
  １、本件經原審勘驗案發監視錄影光碟後，於監視錄影畫面上
      一七：二一：一○出現微蹲男子、穿著灰藍色風衣白條紋
      男子之側臉，故而檢送光碟函法務部調查局解析該微蹲男
      子、穿著灰藍色風衣白條紋男子之影像後，再函請移送機
      關追查該二名男子之身分、年籍資料，而據新竹縣警察局
      竹北分局於九十六年一月四日以北警偵字第○九五○○二
      一七二七號函覆稱：「穿著灰藍色風衣白條紋男子」為未
      ○○、「微蹲男子」為申○○等情，有該函文一紙在卷可
      憑（見原審卷一：一六五頁），另經證人即轄區警員辰○○到庭證述：係平常在轄區巡邏而認出上開二名男子身分
      等語（見原審卷二：十三頁）。
  ２、然查：原審傳訊未○○、申○○到庭查證，業據該二人否
      認涉案，並否認為監視錄影畫面中之「穿著灰藍色風衣白
      條紋男子」、「微蹲男子」等語，且經證人乙○○○當庭
      證稱：認不出該二人是否為事實二時地圍毆被害人之涉案
      者等語在卷可憑（見原審卷二：九十六年三月十五日審判
      筆錄）。復經原審依職權核發搜索票搜索未○○之住處，
      亦查無監視錄影畫面內之「灰藍色風衣（白條紋）衣褲」
      等情，有搜索票、搜索筆錄在卷可按（見原審卷二：五十
      八至六十二頁）。另由原審委請承辦警員當庭攝錄未○○
      、申○○身影，併同事實二之案發監視錄影光碟，再度委
      請法務部調查局解析、比對穿著灰藍色風衣白條紋男子、
      微蹲男子各與未○○、申○○相似度，已據法務部調查局
      將影像放大、強化處理後，仍無法清楚辨識穿著灰藍色風
      衣白條紋男子、微蹲男子之臉部特徵，致無從比對相似度
      等情，有該局於九十六年三月二十九日出具之以調科柒字
      第○九六○○一二二五二○號函一紙、照片八幀附卷可稽
      （原審卷二：六十八至七十二頁）。再經原審傳訊證人即
      戲骨網咖前負責人丑○○及警員酉○○、戌○○、亥○○
      、辰○○到庭指認未○○、申○○，亦據上開證人均證述
      ：無印象等語，業經記明筆錄在卷可查（見原審卷二：九
      十六年五月十七日、九十六年六月六日審判筆錄）。從而
      ，未○○、申○○二人縱有涉案之重大嫌疑，卻查無積極
      證據佐證為真實，自無從認定確為本案事實二之涉案人士
      之一，併此敘明。
  八、綜上所述，本案事證已臻明確，被告丁○、丙○○共同傷
      害致死犯行，均堪予認定，自應依法予以論罪科刑。
丙、適用法律：
  壹、新舊法比較：
  一、按行為後法律有變更者，適用行為時之法律。但行為後之
      法律有利於行為人者，適用最有利於行為人之法律，刑法
      第二條第一項定有明文。本件被告犯罪行為完成時間係在
      九十四年一月二十六日，依中華民國刑法施行法第十條之
      一，中華民國九十四年一月七日修正公布之刑法，自九十
      五年七月一日施行，而有依上開規定比較新舊法之必要。
  二、被告行為後刑法第二十八條已經修正，原條文規定：「二
      人以上共同『實施』犯罪之行為者，皆為共同正犯。」，
      新法修正為：「二人以上共同『實行』犯罪之行為者，皆
      為共同正犯。」將舊法之「實施」修正為「實行」。原「
      實施」之概念，包含陰謀、預備、著手及實行等階段之行
      為，修正後僅共同實行犯罪行為始成立共同正犯。是新法
      共同正犯之範圍已有限縮，排除陰謀犯、預備犯之共同正
      犯。新舊法就共同正犯之範圍既因此而有變動，自屬犯罪
      後法律有變更，而非僅屬純文字修正，應有新舊法比較適
      用之問題，本件被告不論依修正前後之規定，均構成共犯
      ，應依一般法律適用原則，適用裁判時法處斷應。
  貳、論罪：
  一、核被告二人，所為係犯刑法第二百七十七條第二項前段之
      傷害致死罪。
  二、共同正犯：被告丁○、丙○○與其他不詳姓名之共約七、
      八人間，就上開傷害致死犯行，具有犯意之聯絡及行為之
      分擔，依刑法第二十八條之規定均為共同正犯。
丁、原判決撤銷之理由：
  壹、原審對被告論罪科刑之判決，固非無見。查原審係認定被
      告丁○、丙○○於九十四年一月二十六日，與不詳姓名之
      未滿十八歲少年共同實施傷害致死犯行，惟本件共犯除被
      告二人外均未經警查獲，自無任何積極證據證明其他共犯
      中究係一人或數人係未滿十八歲之少年，原審遽為此部分
      之認定，且就被告丁○部分依兒童及少年福利法第七十條
      第一項前段規定，加重其刑，均有未洽。
  貳、被告二人否認犯罪而提起上訴，固無理由，然原判決既有
      上揭不當之處，自應由本院予以撤銷改判。
  參、爰審酌被告二人之犯罪動機、目的係因被害人先至戲骨網
      咖內吵鬧所致、犯罪時受到被害人之挑釁所致、犯罪手段
      暴力，惟依監視錄影光碟攝錄持用不明棍棒圍毆被害人者
      ，並非被告二人、犯罪行為人丁○當時之職業為網咖負責
      人；家庭經濟狀況小康，生活狀況正常；丙○○之職業洗
      車工，生活況狀亦正常；二人均無前科紀錄，品行良好；
      被告二人學歷為國中畢業，智識程度均不高、違反義務之
      程度嚴重、犯罪所產生危險或損害嚴重、犯罪後均不知悔
      改，飾詞否認犯罪，態度不佳，另迄未與告訴人甲○○、
      乙○○○達成民事和解等一切情狀，各量處如主文所示之
      刑。
據上論斷，應依刑事訴訟法第三百六十九條第一項前段、第三百
六十四條、第二百九十九條第一項前段；刑法第二條第一項、第
二十八條、第二百七十七條第二項前段，判決如主文。
本案經檢察官姜貴昌到庭執行職務。
中    華    民    國    97    年     6    月    17    日
                  刑事第十八庭  審判長法  官  吳鴻章
                                      法  官  段景榕
                                      法  官  陳健順
以上正本證明與原本無異。
如不服本判決，應於收受送達後十日內向本院提出上訴書狀，其
未敘述上訴之理由者並得於提起上訴後十日內向本院補提理由書
（均須按他造當事人之人數附繕本）。
                                      書記官  朱家惠
中    華    民    國    97    年    6     月    17    日
附錄論罪法條：
中華民國刑法第277條第2項前段
（普通傷害罪）
傷害人之身體或健康者，處 3 年以下有期徒刑、拘役或 1 千元
以下罰金。
犯前項之罪因而致人於死者，處無期徒刑或 7 年以上有期徒刑；
致重傷者，處 3 年以上 10 年以下有期徒刑。


司法院資訊處製作；財團法人民間司法改革基金會備份。
